【裁判字號】    97,訴,938
【裁判日期】    971204
【裁判案由】    偽證
【裁判全文】
臺灣新竹地方法院刑事判決               97年度訴字第938號
公  訴  人  臺灣新竹地方法院檢察署檢察官
被      告  甲○○
上列被告因偽證案件，經檢察官聲請簡易判決處刑（96年度偵字
第5231號），本院認不應依簡易程序審理（原簡易程序案號：96
年度竹簡字第1299號），裁定改依通常程序審理，判決如下：
    主  文
甲○○無罪。
    理  由
一、公訴意旨略以：被告甲○○明知另案被告徐乾隆於民國93年
    9 月15日晚間攜帶其兄徐昱振生前所持有具殺傷力之改造手
    槍乙支（仿TT─33 Tokarev型半自動手槍製造之玩具手槍換
    裝土造金屬槍管而成，槍枝管制編號：0000000000號），在
    新竹縣竹東鎮竹東市場附近不知情之友人蕭宣兆住處，交與
    被告甲○○持有，被告甲○○於翌（16）日上午將前開改造
    手槍以報紙包裹後，放在不知情之邱桂英皮包內，交邱桂英
    返還徐乾隆等事實，竟仍基於偽證之犯意，於96年7 月6 日
    上午9 時30分本院刑事庭審理94年度訴字第589 號徐乾隆涉
    嫌違反槍砲彈藥刀械管制條例案件時，在刑事第10法庭，經
    法官告知具結義務及偽證處罰後，以證人身份具結，仍就於
    案情有重要關係之事項，即前開槍枝是否為徐乾隆持有等問
    題，虛偽證稱：「在邱桂英的皮包內所查獲的槍枝是我的，
    案發當天早上邱桂英來蕭宣兆家，我趁她上廁所時，把槍用
    報紙包起來放在她皮包內，她不知道，因為邱桂英要去找徐
    乾隆，我就要邱桂英順便去找彭亞倫，把東西交給彭亞倫，
    在這之前徐乾隆完全不知道我有這把槍及我把槍放到邱桂英
    皮包內的事。」等語，冀以此誤導承審法院之審理方向，而
    進而影響審理之正確結果，因認被告涉犯刑法第168 條偽證
    罪等語。
二、按犯罪事實應依證據認定之，無證據不得認定犯罪事實，又
    不能證明被告犯罪者，應諭知無罪之判決，刑事訴訟法第15
    4 條第2 項、第301 條第1 項分別定有明文。次按刑法第16
    8 條之偽證罪，係以證人、鑑定人、通譯於執行審判職務之
    公署審判時或於檢察官偵查時，於案情有重要關係之事項，
    供前或供後具結，而為虛偽之陳述為構成要件；所謂於案情
    有重要關係之事項，係指該事項之有無，足以影響於裁判之
    結果，有使裁判陷於錯誤之危險者而言。刑事訴訟法第181
    條規定：「證人恐因陳述致自己或與其有前條第一項關係之
    人（現為或曾為證人之配偶、直系血親、三親等內之旁系血
    親、二親等內之姻親、或家長、家屬者，與證人定有婚約者
    ，現為或曾為證人之法定代理人或現由或曾由證人為其法定
    代理人者）受刑事追訴或處罰者，得拒絕證言。」，旨在免
    除證人陷於抉擇控訴自己或與其有一定身分關係之人、或陳
    述不實而受偽證之處罰、或不陳述而受罰鍰處罰，甚而主觀
    上認為違反具結文將受偽證處罰之困境。又證人此項拒絕證
    言權，與被告之緘默權，同屬不自證己罪之特權，為確保證
    人此項權利，刑事訴訟法第186 條第2 項均規定，法官或檢
    察官有告知證人之義務；如法官或檢察官未踐行此項告知義
    務，而告以具結之義務及偽證之處罰並命朗讀結文後具結，
    將使證人陷於如前述之抉擇困境，無異剝奪證人此項拒絕證
    言權，強迫其作出讓自己入罪之陳述，違反不自證己罪之原
    則，自係侵犯證人此項權利（最高法院96年度台上字第7239
    號、94年度台上字第51號、90年台上字第7010號迭著有判決
    意旨可資參照）。
三、公訴人認被告甲○○涉犯偽證罪，無非係以：被告甲○○於
    96年7 月16日在本院94年度訴字第589 號刑事庭中就上開有
    關案情重要之事項為上開虛偽證述等事實為其論據，訊據被
    告甲○○固坦承：伊於96年7 月16日當時所為之上開證述係
    虛偽不實，事實上邱桂英皮包內的槍枝係徐乾隆哥哥留給徐
    乾隆的，不是伊的，徐乾隆於被查獲前一天拿過來給伊看，
    伊作證當時已經被一審判決了，所以就想說幫徐乾隆擔起來
    等情，然陳稱：伊忘記作證時審判長有無告知得拒絕證言，
    有無構成偽證罪，由法院裁決等語，經查：
  (一)另案被告徐乾隆於93年9 月15日在新竹縣竹東鎮○○里○○
    路○ 段44巷12弄9 號住處房間內，發現其兄徐昱振生前藏放
    之具殺傷力之改造手槍乙支（仿TT－33TO KAREV型半自動手
    槍製造之玩具手槍換裝土造金屬槍管而成，含彈匣1 個，槍
    枝管制編號0000000000號）及不具殺傷力之土造子彈3 顆，
    竟取出上開改造手槍，未經許可而無故持有，嗣於同日晚上
    攜帶上開改造手槍至新竹縣竹東鎮○○里○○路370 巷3 號
    5 樓蕭宣兆住處，交由被告甲○○檢視，並將該改造手槍留
    置在該處，迨翌日（16日）上午，被告甲○○將上開改造手
    槍以報紙包裹後，放在不知情之邱桂英皮包內，請邱桂英轉
    交徐乾隆，被告甲○○同時將自徐乾隆處借得之車號FSH －
    307 號重型機車（按：係張進發所有，於93年9 月6 日遭竊
    ）一併交付邱桂英代為交還徐乾隆，邱桂英與徐乾隆會合後
    ，由徐乾隆騎乘上開機車搭載邱桂英，於同日上午11時20分
    許，行經新竹縣竹東鎮○○里○○路○ 段44巷路口時，為警
    查知上開機車為失竊之機車而當場攔停查獲，並在邱桂英皮
    包中查獲上開改造手槍1 枝，因徐乾隆於警詢供稱：該改造
    手槍係伊哥哥徐昱振生前留下，伊於93年9 月15日取出交由
    甲○○，再由甲○○放在不知情之邱桂英皮包內等語，司法
    警察因而另行約談甲○○到案，方一併查獲其等上開犯行，
    嗣經檢察官偵查後，均認被告徐乾隆、甲○○涉嫌持有改造
    手槍罪嫌，徐乾隆部分乃於94年7 月1 日以94年度偵字第11
    81號起訴，經本院於96年7 月31日以94年度訴字第589 號判
    決無罪，檢察官提起上訴，經臺灣高等法院於96年12月31日
    以96年度上訴字第4161號依上開犯罪事實判決徐乾隆有罪，
    並於97年2 月4 日確定；另被告甲○○部分乃經檢察官於94
    年4 月25日以94年度偵字第1331號等案號起訴，迭經本院於
    96年6 月29日以94年訴字第381 號，臺灣高等法院於96年12
    月6 日以96年度上訴字第3495號判決認定有罪（按：本判決
    係認定被告甲○○於90、91年間某時自徐乾隆之兄長徐昱振
    處收受系爭改造手槍，嗣於93年9 月16日再交予徐乾隆保管
    ），並於97年1 月4 日確定等情，除經本院依職權調取上開
    刑事卷宗核閱無訛外，並有上開刑事案件起訴書、歷審判決
    書、臺灣高等法院被告甲○○、徐乾隆前案紀錄表在卷可稽
    （本院審理卷頁37至92）。
  (二)而於本院94年度訴字第589 號徐乾隆違反槍砲彈藥刀械管制
    條例案件審理中，因徐乾隆翻異前詞否認犯罪，辯稱：「伊
    並沒有在93年9 月15日晚上將系爭改造手槍帶至甲○○處與
    甲○○一起把玩，93年9 月16日被查獲當天伊不知道邱桂英
    皮包內有槍，邱桂英說槍是甲○○的，在警局會承認槍是徐
    昱振留下來的是甲○○教伊說的…」等語，合議庭因而先後
    於95年9 月27日、96年7 月6 日傳喚被告甲○○到庭，就系
    爭槍枝究否係徐乾隆於93年9 月15日交付被告甲○○，再由
    被告甲○○放置於邱桂英皮包內轉交徐乾隆，抑或被告甲○
    ○早自徐乾隆哥哥徐昱振處收受系爭手槍，於93年9 月16日
    將系爭手槍放置於邱桂英皮包內時，被告甲○○並不知情等
    關係徐乾隆是否成立非法持有改造手槍犯行之重要關係事項
    作證。而被告甲○○於96年7 月6 日該次庭訊中，因業經本
    院另案以94年度訴字第381 號判決判處罪刑在案，意欲獨立
    承擔全部罪責，乃虛偽證稱：「在邱桂英的皮包內所查獲的
    槍枝是我的，案發當天早上邱桂英來蕭宣兆家，我趁她上廁
    所時，把槍用報紙包起來放在她皮包內，她不知道，因為邱
    桂英要去找徐乾隆，我就要邱桂英順便去找彭亞倫，把東西
    交給彭亞倫，在這之前徐乾隆完全不知道我有這把槍及我把
    槍放到邱桂英皮包內的事。」等情（本院94年度訴字第589
    號審理卷頁209 背面），此除可參閱該刑案全案卷宗、上開
    刑事判決外，並據被告甲○○於本院審理中坦承不諱。
  (三)被告甲○○雖為上開虛偽證述，然觀諸其於訴訟法上之地位
    ，就違反槍砲彈藥刀械管制條例犯行部分，與徐乾隆乃係兼
    具共同被告之身分，其自己之犯罪事實乃與徐乾隆之犯罪事
    實互相聯結，密不可分，倘被告甲○○真實陳述：「徐乾隆
    於93年9 月15日晚上攜帶系爭改造手槍至新竹縣竹東鎮○○
    里○○路370 巷3 號5 樓蕭宣兆住處，交由伊檢視，並將該
    改造手槍留置在該處，迨16日上午伊再將上開改造手槍以報
    紙包裹後放在不知情之邱桂英皮包內，請邱桂英轉交徐乾隆
    。」等情節的話，除指述徐乾隆犯罪外，同時亦會陳述自己
    持有或寄藏系爭改造手槍之犯行，無異自證自己違反槍砲彈
    藥刀械管制條例之犯行，因而導致自己被追訴或處罰，依首
    開最高法院判決意旨，被告甲○○即享有不自證己罪之拒絕
    證言權，法院即有告知被告甲○○此項權利之義務；然本院
    94 年 度訴字第589 號徐乾隆違反槍砲彈藥刀械管制條例案
    件，於96年7 月6 日將被告甲○○以證人身分詰問前，卻未
    告知被告甲○○得為拒絕證言之權利，此除觀諸該次審判筆
    錄自明外（該審理卷頁209 背面），且經檢察官勘驗該次審
    理錄音帶屬實，而不請求本院另行勘驗（本院審理卷頁27背
    面），是該次庭訊未告知被告甲○○得拒絕證言權利，即逕
    命具結作證，無異剝奪被告甲○○該次不自證己罪之拒絕證
    言權及沉默權，被告甲○○於上開案件之具結既不符合法定
    程式，縱其具結後為虛偽之陳述，亦不能以刑法第168 條偽
    證罪相繩。
  (四)公訴人雖主張：被告甲○○於同一案件95年9 月27日審理期
    日作證時，審判長即詢問：「因為是被告關係，那你願意做
    證嗎？」，被告甲○○答稱：「願意」（本院94年度訴字第
    589 號審理卷卷頁124） ，可見被告甲○○當時就該案件即
    知得拒絕證言，故被告甲○○嗣後於96年7 月6 日在同一案
    件作證時，原具結之效力仍然存在，審判長毋須再告知得拒
    絕證言等語，然查：同一案件95年9 月27日庭訊中，該案審
    判長於被告作證前僅詢問被告：「因為是被告關係，那你願
    意做證嗎？」等語，此與刑事訴訟法第181 條、第185 條第
    2 項法律規定應踐行之程序不符，顯然並非告知被告甲○○
    得拒絕證言之相關權利，檢察官認被告已知可以拒絕作證等
    語，係其私自揣度過度引申之詞，並不可採。
  (五)公訴人又主張：被告甲○○自93年9 月16日遭警約談後，均
    坦承持有該改造手槍，且於96年6 月29日並因持有該改造手
    槍而經本院以94年度訴字第381 號判決判處有期徒刑1 年6
    月，是被告甲○○於徐乾隆上開刑事案件中作證，並無使其
    因此自陷於形事訴追或處罰可言，並以最高法院95年度台上
    字第3545號判決意旨為其論據，然查：法官對於得拒絕證言
    之證人疏未將該項權利依法告知，自不生具結之效力，被告
    在該次庭訊所為之證言，無論其內容如何，即難遽予認定構
    成偽證之犯行；又刑事訴訟法第181 條所謂「證人恐因陳述
    致自己受刑事追訴或處罰者」，應包括刑事偵查、審判之「
    全部程序」在內，始符法律規定保障證人合法權益之本意，
    亦即倘被告所涉之刑事案件尚未審結，則因法官未告知得拒
    絕證言之結果，亦將使其陷入兩難之境（最高法院96年度台
    上字第7239號判決第3 頁倒數第12行以下意旨可參），本件
    被告甲○○於其槍砲案件到案後，在93年9 月16日警詢、94
    年5 月9 日偵查、94年10月24日準備程序、96年4 月24日審
    判程序中均坦承：系爭改造槍枝係徐乾隆於被查獲前一天晚
    上帶過來找伊看看，徐乾隆離開時將槍留下，伊於隔日將改
    造手槍放在邱桂英皮包內要轉交給徐乾隆等語，雖有各該筆
    錄在卷可稽（另案94年度偵字第1181號偵查卷頁9 、85，本
    案審理卷頁97、101 背面、113 背面），然此僅係被告甲○
    ○於其刑事案件中以刑事被告之身分所為之自白，被告甲○
    ○於96年7 月6 日於另案即本院94年度訴字第589 號徐乾隆
    槍砲案件作證時，其所涉之刑事案件尚因上訴而於臺灣高等
    法院繫屬審理中，尚未審結，被告甲○○就其犯行隨時仍有
    翻異前詞否認犯罪之權利，是並不能僅以其於自己案件偵查
    、一審審理中之自白，即認其於作證時已放棄拒絕證言之權
    利；又被告甲○○於上開刑事案件作證時，既然仍可拒絕證
    言，審判長於詰問前即應踐行告知得拒絕證言之權利，倘未
    告知，其具結程序即有暇疵，縱係虛偽證述，亦不得以偽證
    罪相繩，斷不能以其事後證述之內容係承擔別人之罪責，或
    自白犯罪，即倒果為因，以其事後證述之內容推認其並無因
    證述遭受刑事追訴、處罰之可能，是檢察官上開所述亦有誤
    會。
  (六)至於最高法院95年度台上字第3545號裁判意旨固然曾稱：「
    柯○○就其所述寄藏槍彈之犯行，始終坦承不諱，其於94年
    3 月17日偵訊時指扣案槍彈係上訴人所交付等語……此部分
    供述無法使其因此自陷於刑事訴追或處罰可言，應無上開得
    拒絕證言規定之適用，上訴意旨執其主觀上法律之誤解，以
    檢察官未告知柯○○得拒絕證言，主張其此部分陳述無證據
    能力，而指摘原判決採證違法，自難謂為適合。」等語，然
    觀諸該裁判意旨，重點係在一一論駁該案上訴人上訴之四點
    理由，上開節錄文字係針對該案上訴人主張「證人柯○○偵
    查中之證詞並無證據能力」而為論駁，強調「證人於未經告
    知得拒絕證言之下所為之證述，並非當然無證據能力」，並
    非對偽證罪之構成與否表示意見，亦未對證人何時喪失得拒
    絕證言權利保護之要件詳細論述，且該案證人柯○○自白犯
    罪之部分是否因為業已審結而無得拒絕證言規定之適用，或
    該案案情與本案有何不同致最高法院為上開文字表述，公訴
    人均未究明，即擷取片段，忽略首開最高法院針對偽證罪表
    明之歷次見解，遽認本案被告甲○○已無得拒絕證言之權利
    保護，亦有誤會，而不足採。
四、綜上所述，公訴人所提出之證據，尚不足證明被告有偽證之
    犯行，此外，復查無其他積極證據證明被告犯罪，自應為被
    告無罪判決之諭知。
據上論斷，應依刑事訴訟法第301條第1項，判決如主文。
本件由檢察官王唯怡到庭執行職務。
中    華    民    國    97    年    12    月    4     日
                   刑事第二庭  審判長法官  彭政章
                                     法官  李毓華
                                     法官  蔡川富
以上正本證明與原本無異。
如不服本判決應於收受判決後10日內向本院提出上訴書狀，並應
敘述具體理由。其未敘述上訴理由者，應於上訴期間屆滿後20日
內向本院補提理由書 (均須按他造當事人之人數附繕本)「 切勿
逕送上級法院」。
中    華    民    國    97    年    12    月    4     日
                                   書記官  陳秀子


司法院資訊處製作；財團法人民間司法改革基金會備份。
